【裁判字號】    99,訴,1541
【裁判日期】    990924
【裁判案由】    清償債務
【裁判全文】
臺灣臺北地方法院民事判決              99年度訴字第1541號
原      告  丙○○
訴訟代理人  唐迪華律師
被      告  乙○○
上列當事人間請求清償債務事件，本院於民國99年9月10日言詞
辯論終結，判決如下：
    主      文
被告應給付原告新臺幣貳拾柒萬壹仟零肆拾玖元，及自民國九十
九年一月二十一日起至清償日止，按年息百分之五計算之利息。
原告其餘之訴駁回。
訴訟費用由被告負擔五分之二，餘由原告負擔。
本判決第一項於原告以新臺幣壹拾萬元供擔保後，得假執行；但
被告如以新臺幣貳拾柒萬壹仟零肆拾玖元為原告預供擔保，得免
為假執行。
原告其餘假執行之聲請駁回。
    事實及理由
一、本件被告未於最後言詞辯論期日到場，核無民事訴訟法第38
    6條各款所列情形，爰依原告之聲請，由其一造辯論而為判
    決。
二、原告起訴主張：伊於民國90年7月間，將伊之定期存款解約
    ，借款新臺幣（下同）500,000元予被告；92年間，又向訴
    外人中國信託商業銀行股份有限公司（下稱中國信託銀行）
    辦理信用貸款，提領300,000元現金借予被告；94年1月25日
    ，因被告前所簽發面額350,000元之支票發票日屆至，伊又
    應被告之要求，將原存於新竹國際商業銀行（下稱新竹商銀
    ）之定期存款解約，匯款350,000元至被告設於中國信託銀
    行之支票存款帳戶，以供支票如期兌現。詎被告僅於92年還
    款150,000元、96年6至7月間還款300,000元，迄今尚積欠70
    0,000元，除應如數清償，另應給付自96年7月5日最後一次
    還款翌日起之法定遲延利息。為此，依民法第478條規定起
    訴，並聲明：(一)被告應給付700,000元，及自96年7月6日起
    至清償日止，按年息5%計算之利息。(二)願供擔保，請准宣告
    假執行。
三、被告未於最後言詞辯論期日到場，其抗辯茲據到場之陳述，
    略以：伊雖曾向原告借款800,000元，但自94年起即陸續償
    還，另因原告向伊借用支票，由伊以存入支票票款方式清償
    借款，業已清償借款完畢等語，並聲明：(一)原告之訴駁回。
    (二)如受不利判決，願供擔保，請准宣告免為假執行。
四、被告向原告借款之金額？
  (一)按消費借貸關係，屬於民事契約關係之一種，是必借用人與
    貸與人雙方意思表示一致，始能成立。民事訴訟如係由原告
    主張權利者，應先由原告負舉證之責，若原告不能舉證，以
    證實自己主張之事實為真實，則被告就其抗辯事實即令不能
    舉證，亦應駁回原告之請求（最高法院82年度台上字第1723
    號裁判意旨參照）。又「經由銀行以電匯金錢與他人，依現
    行銀行實務作業，匯款單據上不必載明匯款原因，自無從僅
    以電匯之事實證明匯款之原因」（最高法院87年度台上字第
    730號裁判意旨參照）。
  (二)原告主張被告於90年7月間向其借款500,000元，又於92年間
    借款300,000元，嗣又以亟需現金支應94年1月25日屆期之支
    票票款為由，向其借款350,000元，其乃於94年1月25日將其
    原存於新竹商銀之定期存款解約，並於當日匯款350,000元
    至被告設於中國信託銀行新店分行支票存款帳戶，被告合計
    向其借款1,150,000元等語，並提出提託收票據明細表、放
    款帳戶還款交易明細表、新竹商銀取款憑條，及匯款單等件
    為證（見店調卷第3-5頁原證1-3），被告雖未否認其向原告
    借款500,000元及300,000元，亦未爭執原告於94年1月25日
    匯款350,000元至其設於中國信託銀行新店分行帳戶之情，
    惟辯以原告雖將350,000元匯入其設於中國信託銀行之支票
    存款帳戶，但該紙支票係原告予以提示，其並未向原告借貸
    350,000元等語。依前揭說明，原告就被告於94年1月25日向
    其借款350,000元之事實，自負有舉證之責。經查：被告曾
    簽發94年1月25日為發票日，面額350,000元之支票，雖為被
    告所不爭執，惟該紙支票係以原告為受款人，且由原告於發
    票日予以提示兌領，有中國信託商業銀行股份有限公司檢送
    之支票正反面影本，及該公司之回函足參（見本院卷第17-1
    8、37-38頁），則被告所為該紙支票已經由原告予以提示兌
    領之抗辯，尚非虛假。原告既將支票票款提示兌領，其所匯
    入之350,000元已由原告受領，即堪認定，是縱原告匯款350
    ,000元至被告設於中國信託銀行新店分行支票存款帳戶，其
    匯款之原因為何，即非無商榷之必要，是否本於貸與被告35
    0,000元之意，自仍需原告進一步舉證。況且匯款原因甚多
    ，自難單憑原告匯款之事實，即逕謂兩造有350,000元消費
    借貸之合意。再者，原告除提出新竹商銀取款憑條及匯款單
    為證外，未再為其他舉證，其所稱被告於94年1月25日向其
    借款350,000元之主張，自難遽信。揆諸首揭說明，原告主
    張被告於94年1月25日向其借款350,000元，殊屬無據，洵不
    足取。
  (三)因此，應認本件被告僅向原告借款800,000元（即90年7月50
    0,000元＋92年間300,000元）。
五、被告清償之金額？
  (一)按請求履行債務之訴，原告就其所主張債權發生原因之事實
    ，固有舉證之責任，若被告自認此項事實而主張該債權已因
    清償而消滅，則清償之事實，應由被告負舉證之責任，此觀
    民事訴訟法第277條之規定自明（最高法院18年上字第1920
    號判例意旨參照）。
  (二)原告主張被告於92年還款150,000元、96年6至7月間還款300
    ,000元後，即未再清償借款云云，為被告所否認，並辯以其
    已於94年間還款150,000元，又於93、95、96年過年期間各
    還款50,000元，96年5至7月間又還款300,000元，其後再陸
    續小額還款，另因原告向其借用支票而匯付票款，已全數清
    償借款等語。經查：
    1.被告向原告借款後，除還款150,000元，另於96年6月9日
      、6月13日、7月2日、7月5日分別還款20,000元、30,000
      元、50,000元、200,000元等情，為兩造所不爭執（見本
      院卷第7頁），且有歸還明細單可佐（見店調卷第6頁原證
      4 ），被告已還款450,000元之事實，堪予認定。
    2.被告又陳稱其於93、95、96年間過年期間各還款500,000
      元，並於96年6月8日匯款20,000元、96年8月14日匯款10,
      000元、96年9月26日匯款15,000元、97年1月13日匯款5,0
      00元、97年2月5日匯款30,000元、97年2月25日匯款20,00
      0元、97年3月30日10,000元等語，並提出匯款單為證（見
      本院卷第13、14、34、35、45頁）。惟被告於93、95、96
      年過年期間各給付50,000元乙節，已遭原告否認，被告復
      未舉證以實其說，此項清償抗辯自屬無據而不可取。至於
      其餘各筆匯款，原告雖未爭執業已受領之情，但仍否認被
      告係本於清償借款之意而為匯款，且金錢交付之原因多端
      ，仍不得乙匯款之事實，即認發生清償借款債務之效力。
      揆諸前開判例意旨，被告就其已清償借款之利己事實，自
      仍有舉證之責。然被告除提出前開匯款單外，未為其他舉
      證，其所稱另清償110,000元（即96年6月8日、8月14日、
      9月26日，97年1月13日、2月5日、2月25日、3月30日匯款
      ）之抗辯，亦屬無稽，仍難採取。
    3.被告另稱原告向其借用票號BZ0000000（發票日95年12月8
      日、面額9,000元、受款人小江）、BZ0000000（發票日96
      年2月25日、面額25,151元、受款人優寶廚具項太太）、B
      Z0000000（發票日95年12月20日、面額29,000元、受款人
      廖萌柔、備註澎湖貨款）、BZ0000000（發票日96年3月20
      日、面額64,287元、受款人優寶櫥櫃系統、備註澎湖龍形
      ），及BZ0000000（發票日95年11月16日、面額33,000元
      、受款人廖萌柔、備註傢俱）等5紙支票等語，並提出中
      國信託銀行支票存根為證（見本院卷第8-12頁），經核與
      證人甲○○結證證述其原與原告合夥成立愛王廚具行，由
      原告負責經營，但經營不善虧損殆盡，原告改至澎湖經營
      廚具事業，其因而介紹優寶廚具及經營家具業務之廖萌柔
      與原告認識，原告因無資金，遂向被告借用支票，其雖不
      認識小江，但知悉原告與出售排油煙機之小江有業務往來
      等語大致相符（見本院卷第56頁反面），且為原告所不爭
      執，堪信為真實。又原告所借用支票究否由被告存入票款
      ，觀諸中國信託銀行新店分行99年7月29日中信銀字第099
      22271208510號函所檢送歷史交易查詢報表及存入憑證（
      見本院卷第64、70頁），除95年11月27日存入33,000元、
      96年2月26日存入25,151元係被告存入者外，95年12月8日
      存入之100,000元則係訴外人陳畢莉所存入，95年12月20
      日存入之17,200元則為原告所電匯。因此，縱原告所借用
      之支票面額達96,151元（即33,000元、9,000元、25,151
      元、29,000元），尚應扣除原告所匯之17,200元，故僅於
      78,951元（即96,151元－17,200元）範圍內發生清償消費
      借貸債務之效力。至被告於96年3月20日存入43,900元乙
      節，雖有存入憑證可證（見本院卷第70頁），然96年3月
      20 日為發票日，面額64,287元支票經提示後退票，已經
      中國信託銀行函覆在卷（見本院卷第64、69頁），足認被
      告於96年3月20日所存入之43,900元未遭扣款，既未被提
      出兌領，寄託於中國信託銀行支票存款帳戶之金錢即未減
      少，原告自不因此而受清償。
  (三)是以，被告清償之金額為528,951元（即450,000元＋78,951
    元）。
六、被告應負擔遲延利息之起算點？
  (一)按借用人應於約定期限內，返還與借用物種類、品質、數量
    相同之物，未定返還期限者，借用人得隨時返還，貸與人亦
    得定一個月以上之相當期限，催告返還，民法第478條定有
    明文。又按給付無確定期限者，債務人於債權人得請求給付
    時，經其催告而未為給付，自受催告時起，負遲延責任。其
    經債權人起訴而送達訴狀，或依督促程序送達支付命令，或
    為其他相類之行為者，與催告有同一之效力，民法第229條
    第2項亦有規定。再按應付利息之債務，其利率未經約定，
    亦無法律可據者，週年利率為百分之5；遲延之債務，以支
    付金錢為標的者，債權人得請求依法定利率計算之遲延利息
    。民法第203條、第233條第1項前段亦分別規定甚明。
  (二)原告主張被告於96年7月5日給付200,000元後即未再清償，
    應自96年7月6日起負擔法定遲延利息云云，惟依兩造之陳述
    ，可知兩造間之消費借貸未訂有清償期，依民法第478條前
    段規定，被告雖得隨時返還，但原告則須定期催告，被告始
    負清償之責。然遍觀卷附資料，既查無原告催告被告返還借
    款之事證，依前揭規定，原告僅得請求被告負擔自起訴狀繕
    本送達翌日即99年1月21日起之法定遲延利息。
  (三)從而，被告僅須負擔自起訴狀繕本送達翌日即99年1月21日
    起至清償日止，按年息5%計算之利息。
七、綜上所述，被告向原告借款800,000元，但僅清償528,951元
    ，應認其尚積欠271,049元（即800,000元－528,951元），
    故原告依民法第478條規定起訴，請求被告給付271,049元，
    及自99年1月21日起至清償日止，按年息5%計算之利息，為
    有理由，應予准許；逾此部分之請求，則無理由，應予駁回
    。又兩造已聲明願供擔保，請准宣告假執行、免為假執行，
    經核原告勝訴部分均無不合，爰分別酌定相當擔保金額准許
    之。至其餘假執行之聲請，因其餘之訴已經駁回，自失附麗
    ，併駁回之。
八、本件事證已臻明確，兩造其餘攻擊與防禦方法均與判決結果
    不生影響，不再一一論述，附此敘明。
九、訴訟費用負擔之依據：民事訴訟法第79條。
中    華    民    國    99    年    9     月    24    日
                  民事第四庭    法  官  許純芳
以上正本係照原本作成。
如對本判決上訴，須於判決送達後20日內向本院提出上訴狀。如
委任律師提起上訴者，應一併繳納上訴審裁判費。
中    華    民    國    99    年    9     月    24    日
                                書記官  陳怡君

司法院資訊處製作；財團法人民間司法改革基金會備份。
